臺灣新竹地方法院民事簡易判決　　　　 93年度竹簡字第547號
　　 原　　　告　乙○○
　　 原　　　告　己○○
　　 被　　　告　美商花旗銀行股份有限公司
　　 法定代理人　丙○○
　　 訴訟代理人　盧怡潔
　　　　　　　　 甲○○
上列當事人間確認本票債權不存在事件，本院於民國94年2 月22
日言詞辯論終結，判決如下：
    主　　  文
確認被告執有由原告所簽發之本院八十六年度票字第一七一九號
民事裁定所載發票日民國八十四年七月三日、面額新台幣肆佰貳
拾萬元本票，超過新台幣壹拾參萬捌仟玖佰參拾元部分之本票債
權不存在。
原告其餘之訴駁回。
訴訟費用由原告負擔。
    事實及理由
甲、程序方面
（一）按確認之訴非原告有即受確認判決之法律上利益者，不得
      提起。所謂即受確認判決之法律上利益，係指法律關係之
      存否不明確，原告主觀上認其在法律上之地位有不安之狀
      態存在，且此種不安之狀態，能以確認判決將之除去者而
      言，最高法院52年台上字第1240號著有判例可資參照。本
      件被告持有原告簽發之本票，並向本院聲請裁定准予強制
      執行，經本院以86年度票字第1719號民事裁定准許在案，
      原告則主張系爭本票債權不存在，兩造就本票債權是否存
      在存有爭執，原告有受強制執行之危險，且該危險能以確
      認判決除去之，是原告提起本件確認本票債權不存在之訴
      ，有即受確認判決之法律上利益，合先敘明。
（二）次按「訴狀送達後，原告不得將原訴變更或追加他訴，但
      擴張或減縮應受判決事項之聲明者，不在此限。」，民事
      訴訟法第255 條第1 項第3 款定有明文。查原告於起訴時
      主張就本院86年度票字第1719號民事裁定所載面額新台幣
      （下同）4,200,000元本票債權，其中1,450,000元之債權
      不存在，嗣於民國93年12月6日具狀擴張訴之聲明為請求
      確認系爭本票債權全部不存在，參諸前揭規定，應予准許
      。
（三）本件原告己○○經合法通知，未於最後之言詞辯論期日到
      場，核無民事訴訟法第386條各款所列情形，爰依被告聲
      請，由其一造辯論而為判決。
乙、實體方面
一、原告主張：緣原告己○○於民國84年7月3日邀同原告乙○○
    為連帶保證人，向被告借款4,200,000元，為擔保上開債務
    ，除以原告己○○所有坐落苗栗縣頭份鎮○○段985 之3（
    持分全部）、985之8地號（持分1000分之48）二筆土地及其
    上第629建號之建物設定抵押權予被告外，原告二人於同日
    共同簽發面額4,200,000元之本票乙紙（下稱系爭本票）交
    付予被告收執，其後原告為清償上開借款債務，乃將上開抵
    押物出賣予訴外人葉貴香，經原告乙○○偕同龍門地產公司
    業務員戊○○至被告處協商，被告之法務人員同意上開借款
    債務由訴外人葉貴香代為清償4,150, 000元後，即歸於消滅
    ，並塗銷抵押權登記，嗣訴外人葉貴香於86年11月20日代償
    4,150,000元，被告亦出具拋棄抵押權證明書，且表示要將
    系爭本票交還予原告，惟嗣後竟未交還。原告嗣後始發覺被
    告於86年間持系爭本票向本院聲請本票裁定，經本院86年度
    票字第1719號民事裁准許在案，惟被告並未收受該裁定，嗣
    於93年7月21日收受本院上開裁定，經原告對該裁定提起抗
    告，經臺灣高等法93 年抗字第2433號裁定駁回在案，查上
    開借款債務係既經訴外人葉貴香代為清償完畢，則系爭本票
    債權即已不存在，為此訴請確認本票債權不存在云云。
    並聲明：確認被告與原告就本院86年度票字第1719號民事裁
    定所載之本票面額4,200,000元之債權全部不存在。
二、被告則以：查原告己○○於84年7月3日向被告借款4,200,00
    0元，並簽立系爭本票，以原告乙○○為共同發票人，並交
    付予被告，嗣系爭本票經被告提示後不獲付款，業由被告聲
    請本票裁定，經本院受理在案，而上開借款債務至86年11月
    20日止，仍有本金4,094,405元、利息185,931元、遲延利息
    6,379元、法務費用2,216元，總計4,288,930元，經訴外人
    葉貴香於86年11月20日代償4,150,000元後，仍有138,930元
    之本金未為清償（計算方式見本院卷第70頁），惟因原告將
    抵押予被告之不動產出賣予訴外人葉貴香，為原告辦理不動
    產過戶之便，方由被告出具拋棄抵押權證明書，以利原告清
    償債務，並協議由訴外人葉貴香代原告清償4,150,000元，
    尚不得以此即認原告已清償全部之債務，蓋依被告之作業流
    程，債務人如已全部清償，被告必開立清償證明，並將本票
    交還原告，原告主張系爭債務已清償完畢，系爭本票債權不
    存在云云，自無理由等語置辯。
    並聲明：原告之訴駁回。
三、兩造不爭執之事實
（一）原告己○○於84年7月3日邀同原告乙○○為連帶保證人，
      向被告貸款4,200,000元，除以原告己○○所有之苗栗縣
      頭份鎮○○段985之3、985之8地號土地及629建號設定抵
      押予被告外，並由原告二人共同簽發系爭本票予被告，以
      擔保上開借款債務。
（二）嗣原告己○○將上開不動產出賣予訴外人葉貴香，訴外人
      葉貴香並於86年11月20日代償4,150,000元，被告亦於同
      日出具拋棄抵押權證明書予訴外人葉貴香，辦理塗銷抵押
      權登記手續。
四、得心證之理由：
    本件兩造間之爭點為：（一）被告對於原告之借款債務是否
    已全部清償完畢？（二）被告對原告之系爭本票債權是否仍
    然存在？玆分述如下：
（一）被告對於原告之借款債務是否已全部清償完畢？
      (1)按民事訴訟法第277條規定：當事人主張有利於己之事
        實者，就其事實有舉證之責任，但法律別有規定，或依
        其情形顯失公平者，不在此限。又按請求履行債務之訴
        ，債權人就其所主張債權發生原因之事實，固有舉證之
        責任，若債務人自認此項事實而主張該債權已因清償而
        消滅，則清償之事實，應由債務人負舉證之責任，最高
        法院28年上字第1920號著有判例可資參見。原告對於84
        年7月3日向被告借款4,200,000元之事實不爭執，惟抗
        辯上開債務已全數清償完畢，依上開說明，自應由原告
        就清償完畢之事實負舉證責任。
      (2)經查，原告之借款債務算至86年11月30日止，尚欠本金
        4,094,405元、利息185,931元、遲延利息6,379元、法
        務費用2,216元，總計4,288,930元，經訴外人葉貴香於
        代償4,150,000元後，尚有138,930元之本金未為清償，
        有被告提出之計算明細一份在卷可稽（見本院卷第70頁
        ）。再查，證人即被告公司作業部職員丁○○證稱：「
        （依照被告公司的規定，何時開立拋棄抵押權證明書？
        和清償證明有何不同？）如果全部清償，會開立清償證
        明，並將抵押權設定契約書、他項權利證明書、火險保
        單、本票還給借款人，但借款契約通常不還。如果是部
        分清償，只是拋棄抵押權時，是開立拋棄抵押權證明，
        並將抵押權設定契約書、他項權利證明書還給借款人，
        以辦理塗銷抵押權登記，但本票及火險保單不會還給當
        事人」（見本院卷第52-53頁）。足見依據被告公司之
        作業流程，在債務人全部清償，及被告公司方面單純拋
        棄抵押權，兩種情形被告公司處理之方式確有不同，證
        人證言與一般金融機關於債務人完全清償時，均會將債
        權證明文件如借據、本票等文件交還，並開立清償證明
        交債務人收執之商業上習慣相符，應堪採信。本件僅開
        立拋棄抵押權證明書，並未開立清償證明，原告主張已
        全部清償，即乏依據。
      (3)證人即龍門地產公司業務員戊○○固證稱：「（當初是
        否陪同原告到被告公司處理借款債務事宜？）是，當時
        原告二人是夫妻，經濟情況不太好，但買主葉貴香所開
        的價錢和原告所欠被告的借款金額有一些差距，所以我
        陪原告乙○○去被告新竹分行和他們法務談，被告法務
        人員同意減免部分的利息和違約金，最後達成415萬元
        來解決全部的債務。後來是買主葉貴香把錢匯到被告公
        司的帳號，不是一次匯款，第一次是買主自備的頭期款
        ，第二次是買主向別的銀行貸款後匯給被告，兩次匯款
        我都有陪買主去匯。（當時有無提到還差多少錢沒有還
        ，原告還要負責清償？）沒有，被告的法務人員是表示
        本金一定要還，利息和違約金可以減免，當時算出來好
        像總共債務是420幾萬元，談成415萬元清償，其餘10幾
        萬元的利息和違約金就減免掉了。（有無問銀行為何不
        開清償證明？）我有問被告行員，當時說以415萬元來
        解決這件債務，剩下來的利息和違約金，他說通常都轉
        為呆帳，銀行不會追討（見本院卷第53-54頁）」。惟
        查，證人戊○○證稱被告公司之法務人員計算截至86年
        11月止之借款本金利息違約金共為420餘萬元，並同意
        由訴外人葉貴香以4,150,000元代償後，即了結全部債
        務，其餘10餘萬元之利息及違約金之債務既已免除，該
        債務應歸於消滅，復又證稱剩下來的利息和違約金，通
        常都轉為呆帳，銀行不追討云云，前後顯有矛盾，依被
        告公司人員上開陳述內容觀之，應無免除原告其餘未清
        償債務之意思，僅表示未償部分會列入呆帳而已，仍屬
        原告對於被告之債務，且證人戊○○無法指出86年11月
        間與其洽談之被告公司人員為何人，本院無從進一步調
        查該人員當時之陳述內容及真意為何，自難僅憑證人戊○○上開證言，遽認被告有免除其餘債務之意思。再者
        ，原告亦自承自86年至91年間，被告均有委託訴外人以
        電話向原告催收（見本院卷第85頁），亦堪信被告並無
        免除該部分債務之意思。
      (4)綜上，原告尚有138,930元之借款本金尚未清償，且無
        法證明被告已免除該部分之債務，其主張借款已全部清
        償完畢，即不足採信。
（二）被告對原告之系爭本票債權是否仍然存在？
      按票據法第13條規定，票據債務人不得以自己與發票人或
      執票人之前手間所存抗辯之事由對抗執票人。依上開規定
      ，直接前後手之間，得主張原因關係之抗辯。系爭本票係
      因原告向被告借款420,000元所簽發，票據之原因關係即
      為消費借貸關係，原告除尚欠被告138,930元借款本金外
      ，其餘業已清償，就其已清償部分，原告主張原因關係之
      抗辯，並請求確認本票債權不存在，為有理由，逾此部分
      ，則非正當。
五、從而，原告請求確認系爭本票債權超過138,930元部分不存
    在，為有理由，逾此範圍，則應予駁回。
六、訴訟費用負擔之依據：
    本件被告到庭為辯論後，並不爭執兩造間借款除138,930元
    外，其餘借款原告業已清償，故兩造爭執者為該138,930元
    之本票債權是否存在，本院認被告之主張可採，而判決被告
    之本票債權在上開金額範圍內存在，雖為原告一部勝訴一部
    敗訴之判決，惟就有爭執之部分，原告之主張全部不可採，
    爰依民事訴訟法第79條之規定，判命訴訟費用由原告負擔。
中　　華　　民　　國　　94　　年　　6 　　月　　9 　　日
                  新竹簡易庭法  官  彭洪英
以上正本係照原本作成。
如對本判決上訴須於判決送達後20日內向本院提出上訴狀。
                            書記官  蔣淑君
中　　華　　民　　國　　94　　年　　6 　　月　　9 　　日
